臺灣高等法院刑事判決
110年度上易字第1055號
上  訴  人  臺灣桃園地方檢察署檢察官
被      告  戴靖皇



上列上訴人因被告違反毒品危害防制條例案件，不服臺灣桃園地
方法院108年度審易字第2622號，中華民國110年1月14日第一審
判決（起訴案號：臺灣桃園地方檢察署108年度毒偵字第3946號
），提起上訴，本院判決如下：
    主  文
上訴駁回。
    理  由
一、公訴意旨略以：被告戴靖皇基於施用第二級毒品之犯意，於
    民國108年1月25日晚間9時50分許為警採尿起回溯120 小時
    內某時，在臺灣地區不詳地點，以不詳方式，施用第二級毒
    品甲基安非他命。嗣經警於108年1月25日晚間7 時許，查獲
    戴靖皇攜帶第三級毒品愷他命，經其同意採集尿液送驗，結
    果為安非他命陽性反應，始悉上情。因認被告所為係涉犯毒
    品危害防制條例第10條第2 項之施用第二級毒品罪嫌等語。
二、按案件有起訴之程序違背規定者，應諭知不受理之判決；不
    受理之判決，得不經言詞辯論為之，刑事訴訟法第303條第1
     款、第307條分別定有明文。所謂「起訴之程序違背規定」
    ，係指檢察官提起公訴之訴訟行為，於程序上有違法律規定
    。至於提起公訴之訴訟行為，是否於程序上有違法律規定，
    原則上係以是否違反起訴時存在之事項及法律規定為斷，惟
    檢察官起訴後始生情事變更事由，致法院不能為實體審理及
    判決，亦屬「起訴之程序違背規定」。
三、次按施用第一、二級毒品為犯罪行為，毒品危害防制條例第
    10條設有處罰規定。故施用第一、二級毒品者，本應科以刑
    罰。惟基於刑事政策，對合於一定條件之施用者，則依同條
    例第20條之規定，施以觀察、勒戒及強制戒治之保安處分。
    又109年1月15日修正公布、同年7月15日施行之毒品危害防
    制條例第20條第3項規定，犯第10條之罪於觀察、勒戒或強
    制戒治執行完畢釋放後，3年後再犯第10條之罪者，適用本
    條前2項之規定。上開所謂「3年後再犯」，只要本次再犯（
    不論修正施行前、後）距最近1次觀察、勒戒或強制戒治執
    行完畢釋放，已逾3年者，即該當之，不因其間有無犯第10
    條之罪經起訴、判刑或執行而受影響（最高法院109年度台
    上大字第3826號主文參照）。且觀之本次同時修正、110年5
    月1日施行之毒品危害防制條例第24條第1項另規定有「附命
    完成戒癮治療之緩起訴處分」程序，依現行實務見解，犯同
    條例第10條第1項、第2項之施用第一級或第二級毒品罪者，
    如已完成「附命緩起訴」之戒癮治療，事實上已接受等同「
    觀察、勒戒或強制戒治」執行完畢釋放之處遇，則如於同條
    例第23條第2項所定「3年」内，再犯施用第一級或第二級毒
    品罪，顯現其再犯率甚高，原規劃之「附命緩起訴」完成戒
    癮治療制度功能無法發揮成效，已無再次接受「觀察、勒戒
    或強制戒治」處遇之必要，自應依該條例第23條第2項規定
    之相同法理，逕行追訴，而無再依該條例第20條第1項重行
    聲請觀察、勒戒或強制戒治之必要，且經此「附命完成戒癮
    治療之緩起訴處分」後，即應以經該緩起訴處分並完成戒癮
    治療後，起算該「3年」内再犯之期間（最高法院109年度台
    非字第76號、第77號判決意旨參照)。是依前開見解，行為
    人再次（含三犯以上）施用毒品，若距最近一次因施用毒品
    經上述觀察、勒戒或強制戒治執行完畢釋放後，或經附命完
    成戒癮治療之緩起訴處分並完成戒癮治療後，已逾3年者，
    應不具備訴追條件，檢察官如對再犯之行為提起公訴，其起
    訴之程序即屬違背法律規定，法院應依刑事訴訟法第303條
    第1款規定，為公訴不受理之判決，縱其間行為人曾因犯施
    用毒品罪經刑事處罰且未滿3年，然此非屬新修正毒品危害
    防制條例第23條第2項之追訴前提要件，對於起訴要件之審
    查自不生影響。
四、經查：
  ㈠被告坦承有前述施用毒品之犯行，且其為警採集之尿液，經
    送請檢驗機構檢驗之結果，呈甲基安非他命陽性反應，有新
    北市政府警察局受採集尿液檢體人姓名及檢體編號對照表及
    台灣檢驗科技股份有限公司檢體編號E0000000號濫用藥物檢
    驗報告各1紙附卷可佐。由此足見，其施用第二級毒品甲基
    安非他命之犯行，堪以認定。
  ㈡本案被告於行為後，毒品危害防制條例已為上開修正、公布
    ，依修正後第35條之1第2款規定，審判中之案件，由法院依
    修正後規定處理，參諸前開實務見解，僅需觀察被告最近一
    次觀察、勒戒或強制戒治執行完畢距今是否逾3年即可，不
    因最近一次觀察、勒戒或強制戒治執行完畢距本案犯行之期
    間內，被告有無因另犯第10條之罪經起訴、判刑或執行而受
    影響。查被告於犯本案前，未曾因施用毒品案件接受過觀察
    、勒戒或強制戒治處分，僅曾於106年間，因施用毒品案件
    ，經臺灣新北地方檢察署檢察官於106年5月2日以106年度毒
    偵字第428號為附命完成戒癮治療之緩起訴處分確定，緩起
    訴期間1年6月（自106年5月2日起至107年11月1日止），惟
    被告於上開緩起訴期間內，因另犯施用毒品案件，經臺灣臺
    北地方檢察署檢察官於106年12月19日以106年度毒偵字第43
    00號聲請簡易判決處刑，再經臺灣臺北地方法院於107年1月
    30日以107年度簡字第23號判決判處有期徒刑2月確定，故臺
    灣新北地方檢察署檢察官就前開緩起訴案件，於107年3月22
    日以107年度撤緩字第145號撤銷上開緩起訴處分，並於前案
    紀錄上註記為「履行未完成」結案等情，有上開緩起訴處分
    書、起訴書、撤銷緩起訴處分書、聲請簡易判決處刑書、及
    本院被告前案紀錄表附卷可查，堪認被告經檢察官前為緩起
    訴處分，未能完成戒癮治療之療程，揆諸前開三、之實務見
    解，無從認其事實上已接受等同於「觀察、勒戒或強制戒治
    」執行完畢釋放之處遇。
  ㈢綜上，被告於108年1月25日再犯本案施用第二級毒品之犯行
    前，未曾經觀察、勒戒，亦未完成檢察官附命戒癮治療之緩
    起訴處分，依前述規定及說明，本案即應再予觀察、勒戒或
    強制戒治，或經由檢察官為附命完成戒癮治療之緩起訴處分
    。
五、駁回上訴之理由：
　㈠原審同此認定，認為被告係於108年1月25日晚間9時50分許為警查獲採尿時起往前回溯120小時內某時，施用甲基安非他命，依前開說明，認本案檢察官之起訴，因法律修正之情事變更，至欠缺訴追條件，係屬起訴之程序違背規定，應不經言詞辯論，為公訴不受理之判決，核無不合。
　㈡檢察官上訴意旨略以：依毒品危害防制條例第24條規定，可
    知緩起訴處分，經撤銷者，檢察官應依法追訴，無再次聲請
    法院裁定觀察、勒戒之必要。又「附命緩起訴」後，3年內
    再犯施用第一級或第二級毒品者，因其事實上已接受等同「
    觀察、勒戒」處遇，顯見再犯率甚高，原規劃之制度功能已
    無法發揮成效，自得依109年1月15日修正公布之毒品危害防
    制條例第23條第2項或修正公布前第24條第2項規定之相同法
    理，逕行提起公訴，無再依修正後毒品危害防制條例第 20
    條第1項重為聲請觀察、勒戒之必要。查被告前於105年12月
    21日18時25分許，在新北市中和區忠孝街居處內因犯施用第
    二級毒品案件，經檢察官附命戒癮治療之緩起訴處分確定，
    被告竟於前開緩起訴處分確定後3年內犯另案施用毒品案件
    ，致前開緩起訴處分被撤銷，因其事實上既然已接受等同觀
    察、勒戒之處遇，自應由檢察官逕行起訴，並無再次聲請法
    院裁定觀察、勒戒之必要，原判決諭知不受理判決，自有未
    洽，請予撤銷，更為適當合法之判決等語。
　㈢然查，被告就前開施用毒品經檢察官為緩起訴處分之前案，
    未能完成「附命緩起訴」之戒癮治療，因此，事實上未能等
    同接受「觀察、勒戒或強制戒治」執行完畢釋放之處遇，已
    如前述。而其未曾接受過觀察、勒戒或強制戒治，亦有前引
    之本院被告前案紀錄表可佐，則依修正後毒品條例第35條之
    1第2款前段規定，應逕依修正後毒品危害防制條例第20條第
    3項、第24條等規定，由檢察官基於一次性之整體規劃而重
    啟治療處遇程序，視個案情形，決定予其「觀察、勒戒」或
    給予「附命完成戒癮治療緩起訴處分」之機會，自不得追訴
    處罰。因有上開法律規定與實務見解改變之情事變更事由，
    檢察官前所為之起訴程序即屬違背規定，法院自應諭知不受
    理之判決。
　㈣綜上所述，原審依刑事訴訟法第303條第1款、第307條規定逕為公訴不受理之判決，核無違誤。檢察官上訴執陳前詞指摘原判決諭知公訴不受理有適用法律之違誤，為無理由，應予駁回，並不經言詞辯論為之。　
據上論斷，應依刑事訴訟法第368條、第372條，判決如主文。　
中　　華　　民　　國　　110 　年　　5 　　月　　31　　日
　                刑事第二十一庭審判長法　官  許宗和　
  　                                  法　官　章曉文 
　                                    法　官　黃玉婷
以上正本證明與原本無異。
不得上訴。
                                      書記官  傅國軒
中　　華　　民　　國　　110 　年　　6 　　月　　1 　　日